---
title: "ACP fonctionnelle sur les profils d'énergie d'une image acoustique"
author: Camille Merland, Liliane Bel, Séverine Bord, Cédric Cotté, Pierre Gloaguen
  et Eric Parent
date: "10 mai 2019"
output:
  html_document:
    code_folding: hide
    df_print: paged
    toc: yes
    toc_depth: 2
editor_options: 
  chunk_output_type: console
---

```{r setup, include=FALSE, message=FALSE}
library(tidyverse)
knitr::opts_chunk$set(echo = TRUE, fig.align = "center", cache = T,
                      message = F)
data_path <- "data_sets/transects_decoupes_netcdf/"
```

```{r fonctions_import, include = FALSE}
get_data_path <- function(n_trans, n_im, j_n){# Chemin vers les données
  paste0(data_path, "figure_", n_trans, "_", n_im, "_", j_n, ".nc")
}
# Fonction d'import, transformation par défaut en data.frame
import_data <- function(zone, couche, periode,
                        as.matrix = F){
  nc_image   <- ncdf4::nc_open(get_data_path(zone, couche, periode))
  image_mat  <- ncdf4::ncvar_get(nc_image, "Sv1")
  dimensions <- purrr::map(nc_image$dim, "vals") # Extraie les covariables
  ncdf4::nc_close(nc_image)# Don't forget to close
  if(as.matrix){
    return(image_mat)
  }
  else{
    n_x <- ncol(image_mat)
    n_y <- nrow(image_mat)
    as_exp_grid <- function(z) rep(z, rep(n_y, n_x))
    xs <- 1:n_x; ys <- 1:n_y
    grille <- expand.grid(depth = -(ys), x = xs)
    res <- data.frame(depth = rep(-dimensions$dep1, n_x),
                      lon =  as_exp_grid(dimensions$lon1),
                      lat = as_exp_grid(dimensions$lat1),
                      time = as_exp_grid(dimensions$time1),
                      index_local = as_exp_grid(1:n_x),
                      z = as.numeric(image_mat),
                      zone = rep(zone, n_x * n_y),# Transect
                      couche = rep(couche, n_x * n_y),
                      periode = rep(periode, n_x * n_y))
    return(res)
  }
}
```

```{r read_arguments, include = F}
# Les covariables sont en fait inclues dans le nom des fichiers
# Le pattern est une expression régulière
# Chaine de longueur variable commençant par un chiffre finissant par J ou N
read_arguments <- dir(data_path) %>% 
  str_extract(pattern = "[1-9].+[jour|nuit].+") %>% # identifiant fichier
  strsplit(split = "[.]") %>% purrr::map_chr(1) %>% 
  strsplit(split = "_") %>% # separation des champs
  purrr::map(function(x){# mise sous forme de data.frame
    data.frame(zone = factor(x[1], levels = 1:9),
               couche = factor(x[2], levels = 1:3),
               periode = factor(x[3], levels = c("jour", "nuit")))
  }) %>% 
  dplyr::bind_rows()# concaténation
```


```{r get_all_images, include = FALSE}
# On lit toutes les images et on les rassemble en conservant les covariables
my_image <- read_arguments %>% 
  purrr::pmap(.f = import_data) %>% # List of data.frame
  dplyr::bind_rows() %>%
  arrange(-depth) %>% 
  mutate(index_global = rep(1:(nrow(.) / 79), 79),
         zone_periode = paste(zone, periode, sep = "-"))
```

# Objectif de la note

Cette note consiste en l'analyse de l'image générée par un transect acoustique
par des méthodes d'analyse fonctionnelle pour essayer de déterminer les facteurs
structurant l'image.


# Transect considéré

On considère un transect prédécoupé en plusieurs images par Camille et Cédric.
Le prédécoupage a été fait sur la base de masses d'eau, ou **zones** (homogènes en température et altimétrie) et sur le moment d'acquisition (la **période**) qui était soit le jour (J), soit la nuit (N). 
En chaque position géographique du navire, on a une réponse acoustique. Les positions géographiques du navire sont tracées sur la figure suivante (on a coloré selon la classification **zone-période**).

```{r trajet, echo = F}
my_image %>% 
  select(lon, lat, zone_periode) %>% 
  unique() %>% # On retire les répétitions dues à la profondeur
  ggplot(mapping = aes(x = lon, y = lat)) +
  geom_path() +
  geom_point(mapping = aes(col = zone_periode)) + 
  labs(x = "Longitude", y = "Latitude", col = "Zone-Période") + 
  theme_bw() + 
  theme(legend.position = "bottom")
```

**REMARQUES:** 

1. Pendant le croisement **8-jour** (zone 4 en journée), on a un aller retour du bateau.

# Image globale

On peut regarder l'image globale désormais. Au vu de l'absence de continuité dans l'échantillonnage, on représente dans des cadres différents. 
On notera la différence d'étendue sur l'axe des abscisses.

```{r image_globale, echo = F}
my_image %>% 
  select(depth, index_global, z, zone_periode) %>% 
  ggplot(mapping= aes(x = index_global, y = depth, fill = z)) +
  geom_raster() + 
  scale_fill_viridis_c() +
  scale_y_continuous(expand = c(0, 0)) + 
  scale_x_continuous(expand = c(0, 0)) +
  labs(y = "Prodondeur", fill = "Réponse", x = "Indice de colonne") + 
  facet_wrap(~zone_periode, scales = "free_x", nrow = 1) + 
  theme_bw() + 
  theme(axis.text.x = element_text(angle = 90))
```


```{r retrait_ligne_mauvais_indice}
# index_global est l'indice de colonne
my_image %>% group_by(index_global) %>%
  summarize(colonne_ok = any(z > -100)) %>% 
  dplyr::filter(!colonne_ok) %>% 
  pull(index_global) -> mauvais_indice
my_image <- dplyr::filter(my_image, !(index_global %in% mauvais_indice))
```

**REMARQUE** On peut également deviner un problème sur la colonne `r mauvais_indice` où seules des valeurs de -100 ont été enregistrées. Dans la suite, cette colonne sera retirée.

# Approche fonctionnelle

## Approche exploratoire

Le jeu de données, stocké dans un objet `my_image`, peut être vu comme une collection de courbes (une par colonne dans l'image précédente) de fonctions $f_1, \dots f_n$ (avec $n = `r length(unique(my_image[, "index_global"]))`$ ici) représentant le profil de réponse énergétique en chaque position du navire.

Ces courbes sont toutes échantillonnées régulièrement en $p = 79$ profondeurs (allant de -15 à -795, tous les 10 mètres).
On peut ainsi regarder le profil des courbes globalement

```{r profil_courbes_global}
ggplot(my_image, aes(x = depth, y = z,
                     col = zone_periode)) +
  geom_path(size = 1.5, alpha = 0.1, mapping = aes(group = index_global)) +
  labs(y = "Réponse", x = "Profondeur", col = "Zone-Période") +
  theme_bw() +
  scale_x_continuous(expand = c(0, 0)) +
  theme(legend.position = "bottom") +
  guides(colour = guide_legend(override.aes = list(alpha = 1,
                                                   size = 2)))
```

On peut également les regarder par couche pour visualiser les différences

```{r profils_courbes}
ggplot(my_image, aes(x = depth, y = z,
                     col = zone_periode)) +
  geom_path(size = 0.5, alpha = 0.4, mapping = aes(group = index_global)) +
  facet_wrap(~zone_periode, nrow = 1) + 
  labs(y = "Réponse", x = "Profondeur", col = "Zone-Période") +
  theme_bw() +
  scale_x_continuous(expand = c(0, 0)) +
  theme(legend.position = "none")
```

Il semble y avoir des signaux communs sur les différentes courbes, même si des différences intra et inter "Zone-Période" persistent.

L'ACP fonctionnelle va permettre d'essayer de trouver une décomposition de ces courbes en une somme pondérée de différentes courbes. L'analyse des coefficients de cette somme pondérée nous permettra de nous ramener à un espace plus petit et, espérons le, interprétable. 

## Analyse en composantes principales.

L'objectif est de trouver un  ensemble de $K$ fonctions de $\mathbb{R}$ dans $\mathbb{R}$ $h_1,\dots h_K$, et $n$ vecteurs de coefficients $\mathbf{c}_1,\dots, \mathbf{c}_n$ (avec $\mathbf{c}_i = \left(c_{i1}, \dots, c_{iK}\right)$) pour un certain $K$ de taille *raisonnable* telle que pour toute profondeur $x$, on ait:
$$f_i(x) = \sum_{k = 1}^K c_{ik}h_k(x)$$

Pour trouver ces vecteurs coefficients $\mathbf{c}_i$ et ses fonctions $h_k$, on souhaite que:

- $\frac{1}{n}\sum_{i = 1}^n c_{i1}^2$ soit maximale ($h_1$ différentie nos individus de manière maximale);
- $h_2$ soit orthogonale à $h_1$ et $\frac{1}{n}\sum_{i = 1}^n c_{i2}^2$  soit maximale, etc\dots.

L'idée principale est de trouver une projection sur un sous espace tel que:

a. La perte d'information due à la projection soit la plus petite possible.
b. Chaque axe de ce sous espace porte une information entièrement originale (il n'y aucune redondance entre l'axe 1 et l'axe 2).

Cette décomposition se fait en `R` grâce au package `fda`.

## Implémentation de l'ACP sous `R`

Il n'est pas déraisonnable de penser qu'il y a du bruit dans les données. Du coup on va les lisser dans une base de fonctions adéquates. Par exemple une base de fonctions splines. 

Pour commencer, en `R`, on se créée notre tableau de données.

```{r formattage}
# On crée le vecteur des abscisses
abscisses <- my_image %>% 
  pull(depth) %>% 
  unique()
# La matrice des courbes
courbes <- my_image %>%
  select(depth, z, index_global) %>% 
  mutate(index_global = factor(index_global, 
                               labels = paste0("Col_",
                                               unique(index_global)))) %>% 
  tidyr::spread(key = "index_global", value = z) %>% 
  arrange(-depth) %>% 
  select(-depth) %>% 
  as.matrix()
```

On peut maintenant lisser les données:

```{r lissage_donnees}
library(fda)
base_splines <- fda::create.bspline.basis(rangeval = range(abscisses),
                                           nbasis = 40,
                                           norder = 4)
courbes_lisses_fd <- smooth.basis(argvals = abscisses, 
                               y = courbes,
                               fdParobj = base_splines)$fd
courbes_lisses <- eval.fd(abscisses, courbes_lisses_fd)
```

On peut tracer ces nouvelles courbes lisses:

```{r trace_courbes_lisses}
cbind.data.frame(depth = abscisses, 
                 courbes_lisses) %>% 
  tidyr::gather(key = "index_global", value = "z", -depth) %>% 
  mutate(index_global = as.numeric(str_extract(index_global, "[0-9]+"))) %>% 
  left_join(y = my_image[, c("depth", "index_global", "zone_periode")]) %>%
  arrange(-depth) %>% 
  as.data.frame() %>% 
  ggplot(aes(x = depth, y = z,
             col = zone_periode)) +
  geom_path(size = 1.5, alpha = 0.1, 
            mapping = aes(group = factor(index_global))) +
  labs(y = "Réponse", x = "Profondeur", col = "Zone-Période") +
  theme_bw() +
  scale_x_continuous(expand = c(0, 0)) +
  theme(legend.position = "bottom") +
  guides(colour = guide_legend(override.aes = list(alpha = 1,
                                                   size = 2)))
```

Ce sont ces courbes lisses qu'on va résumer par une ACP. 
Les harmoniques de l'ACP seront considérées dans la base des splines. de même degré.

### Choix du nombre d'harmoniques

Afin de choisir le nombre d'harmoniques à conserver, on regarde l'inertie expliquée
par chacune d'entre elles.

```{r acp_15h}
param_harmoniques <- fdPar(base_splines)
max_harm <- 15
acp_15h <- pca.fd(fdobj = courbes_lisses_fd, 
                 nharm = max_harm, 
                 harmfdPar = param_harmoniques)
ggplot(data.frame(Harmonique = 1:max_harm,
                  Pourcentage = acp_15h$varprop * 100),
       aes(x = Harmonique, y = Pourcentage)) +
  geom_path() +
  geom_point() +
  labs(y = "Pourcentage d'inertie") +
  theme_bw()
```

Pour illustrer la méthode, on commence par prendre 4 fonctions harmoniques.

```{r acp_fonctionelle}
n_harm <- 4
acp_courbes <- pca.fd(fdobj = courbes_lisses_fd, 
                 nharm = n_harm, 
                 harmfdPar = param_harmoniques)
```

On peut représenter graphiquement ces harmoniques

```{r plot_composantes_principales}
harmoniques <- acp_courbes$h
composantes <- eval.fd(abscisses, harmoniques)
cbind.data.frame(depth = abscisses, 
                 composantes) %>% 
  tidyr::gather(key = "Composante", value = "z",
                factor_key = T, -depth) %>% 
  ggplot(aes(x = depth, y = z,
             col = Composante)) +
  geom_path(size = 1, alpha = 1) +
  labs(y = "Réponse", x = "Profondeur", col = "Composante") +
  theme_bw() +
  scale_x_continuous(expand = c(0, 0)) +
  theme(legend.position = "bottom") +
  geom_hline(yintercept = 0) +
  facet_wrap(~Composante) +
  theme(legend.position = "none")
```

Le pourcentage d'inertie de chaque axe est le suivant:
```{r inertie_expliquee, echo = F}
inertie <- round(acp_courbes$varprop * 100, 2)
names(inertie) = paste0("Axe", 1:n_harm)
print(inertie)
```


Il reste à déterminer l'interprétation de ces harmoniques. 
Une première approche directe, mais probablement pas entièrement satisfaisante, et de les analyser par comparaison à la moyenne.

La première harmonique, par exemple, différencie les courbes ayant un fort écart à la moyenne sur les 400 premiers mètres.
Il semble naturel que l'interprétation de ces quatre harmoniques soit à faire par Cédric et Camille.

Afin d'aider à l'interprétation, on peut ajouter ces courbes principales à la courbe moyenne
Les valeurs extrêmes des coordonnées des courbes sur ces 4 axes principaux sont de l'ordre de $\pm 200$ pour les deux axes principaux et $\pm 100$ sur les deux autres axes. On choisit donc de représenter ces courbes "extrêmes"

```{r coord_acp}
coord_acp <- data.frame(acp_courbes$scores) %>% 
  rename_all(.funs = ~ str_replace(., "X", "Axe")) %>% 
  mutate(zone_periode = unique(dplyr::arrange(my_image, index_global)[, c("index_global", "zone_periode")])[, "zone_periode"])
```

Ainsi, sur la figure suivante, la ligne orange représente la courbe moyenne du jeu de données.

Pour chaque harmonique $1 \leq i \leq 4$, la courbe rouge est une courbe extrêmement "positive" (un coefficient $\beta_i >> 0$) sur l'axe $i$ (avec $\beta_j = 0$ pour $j \neq i$), la courbe bleue
est une courbe extrêmement "négative" ($\beta_i << 0$).

On peut ainsi voir qu'une colonne d'eau à droite sur l'axe 1  (et dont les 3 autres valeurs seraient nulles) est une colonne d'eau à énergie quasi constante le long de la masse d'eau.

```{r courbes_extremes}
courbe_moyenne <- rowMeans(courbes_lisses)
coeffs_extremes <- purrr::map(coord_acp %>% select(-zone_periode), range)
purrr::map_dfc(1:n_harm,
            function(i){
              x <- composantes[, i]
              y <- coeffs_extremes[[i]]
              out <- data.frame(courbe_moyenne + x * y[1],
                         courbe_moyenne + x * y[2]) 
              colnames(out) <- paste0(c("min", "max"), "_PC", i)
              out
            }) %>% 
  mutate(moyenne = courbe_moyenne,
         x = abscisses) %>% 
  tidyr::gather(key = "courbe", value = "valeur", -moyenne, -x) %>% 
  separate(courbe, c("extreme", "composante"), "_") %>% 
  tidyr::spread(extreme, valeur) %>%
  ggplot(aes(x = x)) +
  geom_line(mapping = aes(y = moyenne), col = "orange") + 
  geom_line(mapping = aes(y = max), linetype = 2, col = "red") +
  geom_line(mapping = aes(y = min), linetype = 2, col = "blue") +
  facet_wrap(~composante) +
  theme_bw() +
  labs(x = "Profondeur", 
       y = "Réponse")
```


## Représentation des courbes sur les axes principaux {.tabset}

On peut représenter les courbes dans les différents plans principaux. Cette représentation est faite en visualisant chaque courbe comme un point en dimension 4. On fait ici la représentation dans les points principaux

```{r loop_parameters, include = F, cache = F}
input <- do.call(function(...) rbind(..., make.row.names = F), apply(expand.grid(1:4, 1:4), 1,  function(z){
  .x = z[1]; .y = z[2]
  if(.y <= .x){
    return(NULL)
  }
  return(data.frame(x = .x, y = .y))
}))
template <- "### Axes %s et %s

" # dont't forget the newline
plot_axe <- function(num1, num2){
  ax1 <- paste0("Axe", num1)
  ax2 <- paste0("Axe", num2)
  p <- ggplot(coord_acp, 
         mapping = aes_string(x = ax1, y = ax2)) +
    geom_hline(yintercept = 0, linetype = 2) +
    geom_vline(xintercept = 0, linetype = 2) +
    geom_point(mapping = aes(col = zone_periode)) +
    theme_bw() +
    labs(x = paste("Axe ", num1),
         y = paste("Axe ", num2),
         col = "Zone-Période") +
    theme(legend.position = "bottom")
  print(p)
}
```

```{r plot_loop_z_res, echo = FALSE, results = "asis"}
for (i in seq(nrow(input))) {
  # a voir si on peut éviter une boucle
  current <- input[i, , drop = FALSE]
  cat(sprintf(template, current$x, current$y))
  plot_axe(current$x, current$y)
  cat("\n\n")
}
```

## Exemple de possible interprétation

Si on considère la zone "2-nuit" par exemple, la distribution de ces coordonnées 
sur les 4 axes peut être représentée ainsi:

```{r coord_2_nuit}
coord_acp %>% 
  as.data.frame() %>% 
  dplyr::filter(zone_periode == "2-nuit") %>% 
  select(-zone_periode) %>% 
  tidyr::gather(key = "Harmonique", value = "coord", factor_key = T) %>% 
  ggplot(aes(x = Harmonique, y = coord)) +
  geom_boxplot() + 
  labs(y = "Coordonnée") +
  geom_hline(yintercept = 0, linetype = 3)
```

Ainsi, au vu des courbes de composantes principales vues plus haut, cette section 
est principalement composée de sections à fort coefficients positifs sur l'axe 1 et 
de coefficients non nuls sur les 3 autres axes. Il s'agit donc principalement de courbes "plates",
à énergie quasi constante le long de la colonne d'eau.

## Classification non supervisée

Les couleurs projetées plus haut, bien que choisies en amont, semblent être discriminantes pour sur le différents plans principaux. Cependant, une autre classification est possible. Par une approche non supervisée, en considérant chaque courbe dans un espace en dimension **Nombre d'harmoniques** + 2 (coordonnées géographiques du relevé).

Pour cela, on commence paar calculer 2 distances entre les courbes.

- La distance dans l'espace principal de dimension 4
- La distance dans l'espace géohraphique

```{r calcul_distances}
coord_geo <-  my_image %>% dplyr::arrange(index_global) %>%  
  select(index_global, lon, lat) %>% 
  unique() %>% 
  select(lon, lat) %>% 
  as.matrix()

dist_acp <- coord_acp %>% 
  select(-zone_periode) %>% 
  dist()
dist_geo <- apply(coord_geo, 1, function(x) geosphere::distHaversine(x, coord_geo, r = 6378.137)) %>% 
  as.dist()
```

On calcule une distance globale comme une somme (à pondérer?) de ces deux distances.
Cette distance nous sert à faire une classification ascendante hiérarchique.

```{r cah}
poids_distance <- 0.5
dist_tot <- (1 - poids_distance) * dist_acp + poids_distance * dist_geo
my_cah <- hclust(dist_tot, method = "ward.D2")
plot(my_cah, labels = F, xlab = "Individus")
```

Ici on a pris un poids égal pour chacune des distances.
Il semble y avoir plusieurs niveaux de coupures possibles. 
Par exemple, entre 3 et 7 groupes semble raisonnable.
On peut regarder la répartition spatiale des groupes. 

```{r representation_cluster}
n_groupes <- 2:7
purrr::map_dfc(n_groupes, function(k){
  res <- data.frame(cutree(my_cah, k = k))
  colnames(res) <- paste("K", k, sep = "_")
  rownames(res) <- NULL
  res}) %>% 
  cbind.data.frame(coord_geo) %>% 
  tidyr::gather(key = "n_classes", value = "classe", -lon, -lat, factor_key = T) %>% 
  mutate(n_classes = factor(n_classes, labels = paste("K =", n_groupes))) %>% 
  ggplot(aes(x = lon, y = lat, col = factor(classe))) + 
  geom_point() +
  labs(x = "Longitude", y = "Latitude", title = "Avec distance géographique (poids 1/2)",
       col = "Classe estimée") +
  theme_bw() +
  facet_wrap(~n_classes)
```

Sur le choix de la pondération, il est probable qu'il soit très important. Encore une fois ici, il semble naturel qu'il soit fait par Camille et Cédric.

Voici par exemple les classifications si on ne prend pas en compte la distance géographique:

```{r cah_sans_geo}
poids_distance <- 0
dist_tot <- (1 - poids_distance) * dist_acp + poids_distance * dist_geo
my_cah <- hclust(dist_tot, method = "ward.D2")
plot(my_cah, labels = F, xlab = "Individus")
```


```{r representation_cluster_sans_geo}
purrr::map_dfc(n_groupes, function(k){
  res <- data.frame(cutree(my_cah, k = k))
  colnames(res) <- paste("K", k, sep = "_")
  rownames(res) <- NULL
  res}) %>% 
  cbind.data.frame(coord_geo) %>% 
  tidyr::gather(key = "n_classes", value = "classe", -lon, -lat, factor_key = T) %>% 
  mutate(n_classes = factor(n_classes, labels = paste("K =", n_groupes))) %>% 
  ggplot(aes(x = lon, y = lat, col = factor(classe))) + 
  geom_point() +
  labs(x = "Longitude", y = "Latitude", title = "Sans distance géographique",
       col = "Classe estimée") +
  theme_bw() +
  facet_wrap(~n_classes)
```

### Projection de la classification dans le plan principal.

Dans ce dernier cas, si on prend par exemple 6 groupes, on peut tracer leur répartition dans le
plan principal:

```{r proj_cah}
K_final <- 6
coord_acp %>% 
  as.data.frame() %>% 
  mutate(classif_cah = cutree(my_cah, k = K_final)) %>% 
  separate(zone_periode, c("zone", "periode"), "-") %>% 
  ggplot(aes(x = Axe1, y = Axe2, col = factor(classif_cah)
             , shape = periode)) +
  geom_hline(yintercept = 0, linetype = 3) +
  geom_vline(xintercept = 0, linetype = 3) +
  scale_shape_manual(values = c(4, 22)) + 
  theme_bw() +
  geom_point() +
  labs(x = "Axe 1", y = "Axe 2",
       col = "Classe estimée", 
       shape = "Période")
```

On voit par exemple que les groupes estimés sont très bien structurés par la nuit et le jour.

## Barycentre de classes

On peut représenter la courbe moyenne (le barycentre de chaque nuage auquel on ajoute la courbe moyenne globale) par classification.

```{r barycentres}
barycentres <- coord_acp %>% 
  as.data.frame() %>% 
  mutate(classif_cah = factor(cutree(my_cah, k = 6))) %>% 
  select(-zone_periode) %>% 
  group_by(classif_cah) %>% 
  summarise_all(mean) %>%
  ungroup() %>% 
  as.data.frame()
```

```{r courbes_bary}
courbes_bary <- purrr::map_dfr(1:K_final,
               function(i){
                 mat_coeff <- matrix(dplyr::filter(barycentres,
                                                   classif_cah == i)[1, ] %>% 
                                       select(-classif_cah) %>% 
                                       as.numeric(),
                                     ncol = n_harm,
                                     nrow = length(abscisses),
                                     byrow = T)
                 coords_bar <- courbe_moyenne +
                   rowSums(mat_coeff * as.matrix(composantes))
                 data.frame(x = abscisses,
                            y = coords_bar) %>% 
                   mutate(classif_cah = factor(i, levels = 1:K_final))
               })
```

```{r plot_courbes_bary}
ggplot(courbes_bary, mapping = aes(x = x, y = y,
                                   col = classif_cah)) +
  geom_path(size = 2) +
  facet_wrap(~classif_cah) +
  theme_bw() +
  labs(x = "Profondeur", y = "Réponse",
       col = "Classe estimée") +
  theme(legend.position = "none")
```


