---
title: "Détermination d'échelles structurantes de la biomasse à partir d'images acoustiques"
author: "Compte rendu de réunion"
date: "13 mars 2019"
output:
  word_document: default
  html_document:
    number_sections: yes
  pdf_document: 
    number_sections: yes
editor_options: 
  chunk_output_type: console
---

```{r setup, include=FALSE}
knitr::opts_chunk$set(echo = FALSE, message = F)
library(viridis)
```

### Personnes présentes

Cédric Cotté, Sophie Donnet, Pierre Gloaguen, Camille Merland.

## Discussion des données et des objectifs

L'objectif est d'analyser des données acoustiques obtenues depuis 2013 (au rythme d'au moins une fois par an) lors de campagnes océanographiques dans le sud de l'océan Indien (depuis la Réunion autour des terres australes françaises).

### Données

Durant ces campagnes, différents transects (au moins 4) acoustiques sont effectués.
Un transect consiste en l'enregistrement de signaux acoustiques dans une direction donnée pour une durée donnée.

Ici, les 4 transects sont effectués dans des directions déterminées par les escales du Marion Dufresne.

- Le premier transect est principalement Nord/Sud (La Réunion-Crozet).
- Le second transect est principalement Ouest-Est (Crozet-Kerguelen).
- Le troisième transect est Sud-Nord (Kerguelen-Amsterdam).
- Le quatrième transect est Ouest-Est (Amsterdam-La Réunion).

Sur chaque transect, le bateau émet un signal à différentes fréquences (2 depuis 2013, 5 depuis 2016). Quand le faisceau acoustique rencontre un obstacle (typiquement un organisme vivant),
une réponse acoustique est alors obtenue en un point de l'espace. 

Cette réponse est un vecteur de valeurs (une par fréquence).

Chaque organisme vivant aura une réponse (plus ou moins connue) spécifique à chaque fréquence.

Un signal est envoyé toutes les 3 secondes. Les données obtenues sont alors moyennées sur une grille
de 5 mètres de profondeur par 1 kilomètre de distance parcourue par le bateau.
Un transect pouvant être effectué sur 1000 km, et la réponse étant acquise jusqu'à 800 mètres,
**une donnée est alors une image acoustique d'environ 160 *  1000 pixels**.
Chaque pixel consiste alors en un vecteur de valeurs réelles. Les fortes valeurs correspondront
à des zones de biomasse forte, contre des zones de biomasse faibles.

### Objectifs

Les biomasses observées sont considérées comme étant des possibles ressources d'intérêt 
pour des grand prédateurs étudiés dans la zone (manchots, éléphants de mer, otaries, albatros, petrels ...).
In fine, l'objectif est de voir si les échelles spatiales structurant les déplacements de ces prédateurs (pour certaines connues, car déjà étudiées par ailleurs) correspondent aux échelles de distribution 
de la ressource.
Une analyse des trajectoire des prédateurs (phoques, manchots, et albatros/petrels) des îles subantarctiques vient tout juste d’être réalisée par un collègue du laboratoire de Chizé, permettant d’obtenir les échelles auxquelles chaque animal effectue une “recherche en zone restreinte”, c’est à dire présente une activité d’alimentation d’après son comportement relié à la vitesse et la sinuosité du trajet.

L'objectif est donc d'étudier les échelles de distribution spatiales de la ressource, avec plusieurs questions:

- Existe-t-il différentes échelles spatiales à laquelle la distribution de la ressource?
- Peut on déterminer quels facteurs structures chacune de ces échelles?

## Discussion sur la spécificité des données et des outils possibles

### Aspect spatial

Une donnée consiste en image comme celle-ci

```{r exemple_donnees, fig.width=10, fig.height=5}
RandomFields::RFoptions(spConform = F)
set.seed(123)
xgrid <- seq(0, 100, by = 1)
ygrid <- seq(-100, 0, by = 5)
coords <- as.matrix(expand.grid(xgrid, ygrid))
rho <- 5; nu <- 100; sigma2 <- 10# Matern covariance parameters
model <- RandomFields::RMmatern(nu = nu, var = sigma2, scale = rho)
simu <- RandomFields::RFsimulate(model, x = coords[, 1],
                                   y = coords[, 2]) - 50
my_data <- data.frame(Profondeur = coords[, 2], 
                      Distance = coords[, 1], 
                      reponse = simu)
library(ggplot2)
ggplot(my_data, aes(x = Distance, y = Profondeur, fill = reponse))  +
  geom_raster() + theme_bw() + scale_fill_viridis(name = "Réponse") + 
  scale_x_continuous(expand = c(0, 0)) + 
  scale_y_continuous(expand = c(0, 0)) + 
  theme(axis.text  = element_blank(),
        panel.border = element_blank(),
        panel.background = element_blank(),
        axis.line.y = element_line(arrow = arrow(10, ends = "first",
                                                 type = "closed")),
        axis.line.x = element_line(arrow = arrow(10, type = "closed")),
        axis.ticks = element_blank())
```

Cependant, les variations sur l'axe des abscisses ne sont sans doute pas comparables entre transect.
En effet, pour un transect Nord-Sud, l'axe des abscisses est probablement celui d'un gradient de température, ce qui n'est pas forcément le cas pour un transect Ouest-Est.

De manière générale les deux axes sont suceptibles de traduire le gradient de covariables différentes à prendre en compte.

Sur l'axe de profondeur, il semblerait que certaines variations soient dues au cycle de vie des espèces observées. En effet, les organismes observés semblent souvent adopter un cycle nyctéméral (migration jour nuit), étant plus en surface la nuit. 
Il semble en ce sens important de considérer la covariable *jour/nuit* de l'acquisition du signal.

Cette covariable jour/nuit semble devoir être prise en compte pour toute analyse.

Une première idée est peut être d'évaluer l'évolution d'un profil d'intensité le long de l'axe des abscisses.

Cela pourrait se faire en agrégant toutes les profondeurs. On perdrait sans doute énormément d'information intéressante apportée par la profondeur.

Une autre option serait peut être d'évaluer l'évolution du vecteur des profondeurs le long de l'axe des distances. Ce vecteur étant de longeur 160, il serait peut être raisonnable de l'aggréger plus correctement.

Pour voir l'évolution de l'axe des abscisses, et l'échelle de structuration, on a évoqué l'emploi de méthodes par ondelettes. 

Une approche par segmentation pourrait aussi être adoptée. Dans un tel cas, on étudiera a posteriori la "longueur" des segments, qui donnerait une info sur l'échelle adoptée.

Des méthodes de segmentation d'image peuvent être envisagées.

## Potentielles sources bibliographiques à explorer.

Les images acoustiques sont couramment utilisées en écologie. Ainsi, il existe peut être
des travaux ayant traité de cette aspects de détection d'échelles.

Une brève bibliographie dans les travaux d'Arnaud Bertrand et de Pierre Petitgas n'a rien donné
pour le moment. 

Pierre Petitgas parle dans le livre *Computer for Fisheries Science* d'un variograme adapté
pour les images acoustiques. Il a fait du clustering de bancs d'anchois en l'utilisant,
mais cela avait été fait sur différents transects, donnant finalement lieu à une grille spatiale standard.


# Deuxième réunion (28 Mars 2019)

### Personnes présentes

Cédric Cotté, Sophie Donnet, Pierre Gloaguen, Camille Merland, Séverine Bord, Liliane Bel

## Contenu discuté

La discussion s'est posée sur comment quantifier les échelles de structuration spatiales.

La première remarque est qu'il existe des échelles globales déjà connues qu'il n'est pas utile 
de retrouver/réestimer avec les données.

Il a été proposé de diviser les images en différentes sous images (des unités), correspondant à
des caractéristiques physiques connues. 
Ainsi, sur une image, on pourrait d'ores et déjà découper en strates de profondeurs (2 ou 3).
De plus, sur les transects Nord Sud, les masses d'eau sont bien stratifiés, on pourrait alors 
découper les images de ces transects ainsi.

On peut avoir espoir ainsi d'avoir des champs "plus stationnaires" au sein de chaque image
pour y amener une analyse descriptive.

L'inclusion du facteur/jour nuit devra être inclu également.
Il faudra voir comment ce facteur est représenté parmi les sous images ici.
Il faudra espérer que les répétitions annuelles permettront d'éviter une confusion 
d'effet possible masse d'eau / jour-nuit.

Il semble naturel que ce découpage des images, basé sur les connaissances existantes des phénomènes, soit effectué par Camille et Cédric.

Sur ces sous images, différents traitement exploratoires pourront être effectués. 
Le plus naturel sera l'exploration des variogrammes empiriques. 
Il pourrait également être intéressant d'utiliser des outils de segmentation d'images.
In fine, l'idée étant de caractériser par des mesures interprétables les échelles spatiales présentes 
dans chacune des sous images.

Pierre s'est proposé pour faire les scripts d'import et de visualisation de ces données en R.
Une première analyse exploratoire sera faite conjointement avec Camille dans les jours à venir.

# Troisième réunion (11 Avril 2019)

### Personnes présentes

Cédric Cotté,  Pierre Gloaguen, Camille Merland, Eric Parent, Liliane Bel

## Contenu discuté

La manière de découpé les images globales en différentes sous images a été discutée.

Il a été de découpé les images en 2 ou 3 couches de profondeurs (axe des profondeurs)
et en 4 masses d'eau (composante Nord-Sud de l'axe des $x$.). Il faudrait également découper
en période (jour ou nuit). On a à l'heure actuelle 2 saisons par année pour 2 années.
Au total, on aurait donc 64 ou 96 images
$$\overset{\text{Couches de prof.}}{(2 \text{ ou } 3)} \times \overset{\text{Masses d'eau}}{4} \times \overset{Années}{2} \times \overset{Saison}{2} \times \overset{Période}{2} = 64 \text{ ou } 96$$  

## Outils suggérés

Pour chaque image (de manière indépendante pour le moment), l'objectif est de déterminer des échelles de structuration spatiale.

Différents outils ont été proposés

### Variogramme

L'idée est d'étudier la structure des variogrammes pour chacune des images.
Dans ces images, il est clair que les deux dimensions n'ont pas la même interprétation.
Liliane a suggéré l'utilisation d'outils développés par le réseau RESSTE (<https://informatique-mia.inra.fr/resste/paper-workshop>), notamment de variogrammes spatio-temporels.

Chaque image est alors vu comme un objet spatial, avec pour chaque coordonnée $(x, p)$
une valeur de champ $Z(x, p)$.
Pour un décalage spatial $(\Delta_x, \Delta_p)$, on s'intéresse au semi-variogramme,
à savoir la fonction:
$$\gamma^2(\Delta_x, \Delta_p) = \mathbb{V}\left[Z(x + \Delta_x, y + \Delta_y) - Z(x, p) \right]$$

Il sera intéressant de voir, au moins de manière descritptive, quelle sont les différents variogrammes ainsi obtenus sur les images.

### Méthodes d'ondelettes

L'idée soumise par Liliane est d'utiliser les méthodes d'ondelette pour la compression d'image afin de caractériser les échelles structurant l'image. Il pourrait être intéressant de comparer, selon les différentes images, les échelles obtenues.

### ACP fonctionnelle

Dans cette idée, une image de taille $n_x \times n_p$ serait vue comme $n_x$ fonctionnelles évaluées en $n_p$ points (chaque fonctionnelle serait le profil d'ntensité selon la profondeur). L'idée est alors d'utiliser l'ACP fonctionnelle comme méthode de réduction de la dimension pour voir ce qui caractérise chaque image.