---
title: "Analyse exploratoire de différents transects acoustiques"
author: "Pierre Gloaguen"
date: "16 avril 2019"
output:
  html_document:
    df_print: paged
    code_folding: hide
    toc: true
    toc_depth: 2
  html_notebook:
    code_folding: hide
editor_options:
  chunk_output_type: console
---

```{r setup, include=FALSE}
knitr::opts_chunk$set(echo = TRUE, comment = NA, cache = T,
                      message = F)
```

# Images à disposition

Les images on été décomposées en:

- 5 transects, coupé selon la latitude (en degré Sud)
    1. 30-32 (chaud et forte altimétrie)
    2. 32-40.8 (moins chaud et altimétrie + haute)
    3. 40.8-41.8 (petit transect, baisse brutale alti, temp constante)
    4. 41.8:42.4 (chute brutale alti et temperature)
    5. 42.4:46 (alti basse et temp basse)

- 3 couches de profondeurs (en mètres)
    1. 0-200m
    2. 200-500
    3. 500-800

# Structure des données

Pour l'instant, les données sont sous forme de fichier `.txt` avec une ligne
par profondeur (notée `depth` dans le code), et une colonne par unité de déplacement (notée `x` dans le code).

## Prétraitement, retrait de l'effet profondeur

Pour chaque image, il semblerait qu'il existe une influence de la profondeur
sur la structuration de la variable réponse (notée `z` dans le code).

On retire cet effet en effectuant une régression polynomiale sur cette variable.
Au vu de la quantité, on effectue une régression polynômiale en degré 10.
Quand on aura accès aux variables **jour/nuit**, **latitude** et **longitude**,
il sera intéressant d'enlever leurs effets également. 

Pour le moment, on enlève l'effet de la variable **déplacement**, qui regroupe 
ces trois variables. Elle sonts incluses dans la régression polynomiales.

```{r fonctions_import}
rm(list = ls())
library(tidyverse)

get_data_path <- function(n_trans, n_im){# Chemin vers les données
  data_path <- "data_sets/transects_decoupes/"
  paste0(data_path, "transect", n_trans, "_", n_im, ".txt")
}

# Fonction d'import, transformation par défaut en data.frame
import_data <- function(num_transect, num_ss_image,
                        as.matrix = F) {
  image_mat <- read.table(get_data_path(num_transect, num_ss_image),
                      sep = ",") %>% as.matrix()
  if(as.matrix){
    return(image_mat)
  }
  else{
    n_x <- ncol(image_mat)
    n_y <- nrow(image_mat)
    xs <- 1:n_x; ys <- 1:n_y
    grille <- expand.grid(depth = -(ys), x = xs)
    res <- data.frame(depth = grille[, "depth"],
                      x = grille[, "x"],
                      z = as.numeric(image_mat),
                      transect = rep(num_transect, n_x * n_y),# Transect
                      couche = rep(num_ss_image, n_x * n_y))# Couche
    return(res)
  }
}

## Function toobtain residuals of polynomial regression over depth and x
get_image_res <- function(transect, couche){
  image_df <- import_data(transect, couche) %>% 
    mutate(z_res = lm(z ~ poly(depth, x, degree = 10))$residuals)
}
```

```{r get_all_images}
# Gathering all imported images in a single table
all_images <- expand.grid(transect = 1:5, couche = 1:3) %>% 
  purrr::pmap(.f = get_image_res) %>% # List of data.frame
  dplyr::bind_rows()# Binding in a single by rows
```

# Analyse descriptives préliminaires des images

## Structure dans les résidus {.tabset}
On peut constater que cette regression semble retirer certains effets, mais
une structure persiste (Le code pour la figure est représenté ci dessus)

```{r plot_z_res_function, cache = F}
# A simpler form with facet wrap instead of 2 different plots in the tibble
# is not possible, has not free scale is allowed on the z component
# however, the group_by and nest workaround does the job
plot_z_res <- function(transect_, couche_){
  all_images %>% 
    dplyr::filter(transect == transect_ & couche == couche_) %>% 
    select(x, depth, z, z_res) %>%
    gather(key = "champ", value = "valeur", -x, -depth, 
           convert = T, factor_key = T) %>% # 4 columns table
    group_by(champ) %>% 
    nest() %>% # Create a tibble with 2 columns, data and champ
    mutate(plots = purrr::map2(data, champ, function(df, ch){
      if(ch == "z"){
        titre = "Champ initial"
      }
      else{
        titre = "Résidus"
      }
      p <- ggplot(df, aes(x = x, y = depth, fill = valeur)) +
        geom_raster() +
        scale_x_continuous(expand = c(0, 0)) +
        scale_y_continuous(expand = c(0, 0)) +
        labs(y = "Profondeur", title = titre) + 
        scale_fill_viridis_c() +
        theme(legend.position = "none")
      return(p)
    })) %>% # A plots column is create in the tibble
    gridExtra::grid.arrange(grobs = .$plots)# And plotted
}

```

```{r loop_parameters, include = F, cache = F}
input <- expand.grid(couche = 1:3, transect = 1:5)
template <- "### Transect %s , couche %s

" # dont't forget the newline
```

```{r plot_loop_z_res, echo = FALSE, results = "asis"}
for (i in seq(nrow(input))) {
  current <- input[i, ]
  cat(sprintf(template, current$transect, current$couche))
  plot_z_res(current$transect, current$couche)
  cat("\n\n")
}
```

## Variogramme sur les résidus {.tabset}

On peut regarder les variogrammes empiriques (effectués sur les résidus) par couche. Dans les graphes suivants,
la colonne `0` représente le variogramme dans la direction *verticale* (profondeur)
alors que la colonne `90` représente le variogramme dans la direction *horizontale*.

Le code ci-dessus présente la fonction utilisée.

```{r plot_z_vario_function}
library(gstat)
plot_z_vario <- function(transect_, couche_){
  image_df <- dplyr::filter(all_images,
                            transect == transect_ & couche == couche_)
  image_gstat <- gstat::gstat(id = "reponse",
                              formula = z_res ~ 1,
                              locations = ~ x + depth,
                              data = image_df)
  empir_variog <- gstat::variogram(image_gstat, alpha = c(0, 90), cutoff = 50,
                             width = 1)
  empir_variog %>% 
    rename(SemiVariance = gamma,
           Distance = dist) %>% 
    select(Distance, SemiVariance, dir.hor) %>% 
    ggplot(aes(x = Distance, y = SemiVariance)) +
    geom_point() + facet_wrap(~dir.hor, nrow = 1) +
    theme_bw() +
    theme(strip.background = element_rect(fill = "tan2"))
}
```

```{r plot_loop_vario, echo = FALSE, results = "asis"}
for (i in seq(nrow(input))) {
  current <- input[i, ]
  cat(sprintf(template, current$transect, current$couche))
  print(plot_z_vario(current$transect, current$couche))
  cat("\n\n")
}
```

## Commentaires sur les variogrammes

Beaucoup des variogrammes sur la direction horizontale ont une structure avec une portée
nette. Certains autres ont une structure innatendue, notamment le transect 3 
et la couche 1, ou encore le transect 2 couche 1.

On voit cependant dans les figures précédentes que ces images correspondent à des cas 
où la covariable jour/nuit est sans doute présente. La découpe des images est sans 
doute à questionner ici.

## Autocorrélograme par couche de profondeur {.tabset}

On peut regarder l'autocorrélogramme par profondeur désormais.
Les résultats semblent redondants avec ceux des précédents graphes

```{r plot_acf_function}
plot_acf <- function(transect_, couche_, lag_max = 100){
  all_images %>% 
    dplyr::filter(transect == transect_, couche == couche_) %>%# Good lines
    group_by(depth) %>% # One acf per depth
    nest() %>% # Creates a tibble with depth and a data
    mutate(# Creation of the acf results
      acf = purrr::map(data, function(x_){
        acf(x_$z_res, plot = F, lag.max = lag_max - 1)$acf[,,1]# Only the comp
      }),
      lag = purrr::rerun(length(depth), 1:lag_max), # The lags of the acg
      depth = purrr::map(depth, function(x_){rep(x_, lag_max)})) %>% 
    select(-data) %>% # No need of original data anymore
    unnest() %>% #Return to tibble
    mutate(depth = factor(depth, levels = (-1):(-nrow(.)))) %>%# For good order 
    ggplot(aes(x = lag, xend = lag, y = 0, yend = acf)) +
    geom_segment() + 
    labs(y = "Autocorrelation") +
    geom_hline(yintercept = 0) +
    scale_x_continuous(expand = c(0, 0)) +
    scale_y_continuous(expand = c(0, 0)) +
    theme_bw() + 
    theme(axis.text.y = element_blank()) +
    facet_grid(depth ~ .)
}
```

```{r plot_loop_acf, echo = FALSE, results = "asis", fig.height=12}
for (i in seq(nrow(input))) {
  current <- input[i, ]
  cat(sprintf(template, current$transect, current$couche))
  print(plot_acf(current$transect, current$couche))
  cat("\n\n")
}
```