---
title: "Analyse exploratoire de différents transects acoustiques"
author: "Pierre Gloaguen"
date: "16 avril 2019"
output:
  html_document:
    code_folding: hide
    df_print: paged
    toc: yes
    toc_depth: 2
  html_notebook:
    code_folding: hide
  pdf_document:
    toc: yes
    toc_depth: '2'
editor_options:
  chunk_output_type: console
---

```{r setup, include=FALSE, message = F}
rm(list = ls())
library(tidyverse)
knitr::opts_chunk$set(echo = TRUE, comment = NA, cache = T,
                      message = F)
data_path <- "data_sets/transects_decoupes_netcdf/"
```

# Images à disposition

Les images on été décomposées en:

- 4 zones, coupés selon une chute brutale de température (2 degrés pour 100km) et en altimétrie (25cm par 100km)
    1. Zone tropicale (température autour de 22 - 33 degrés sud).  
    2. Zone sub-tropicale (température entre 21 et 17 degrés).
    3. Zone sub-antarctique (température sous les 11 degrés).
    4. Zone sub-antarctique sud (température vraiment froide).

- 3 couches de profondeurs (en mètres)
    1. 0-200m
    2. 200-500
    3. 500-800

- 2 Périodes
    1. Jour
    2. Nuit

# Structure des données

Pour l'instant, les données sont sous forme de fichier `.txt` avec une ligne
par profondeur (notée `depth` dans le code), et une colonne par unité de déplacement (notée `x` dans le code).

## Prétraitement, retrait de l'effet profondeur

Pour chaque image, il semblerait qu'il existe une influence de la profondeur
sur la structuration de la variable réponse (notée `z` dans le code).

On retire cet effet en effectuant une régression polynomiale sur cette variable.
Au vu de la quantité, on effectue une régression polynômiale en degré 10.
Quand on aura accès aux variables **jour/nuit**, **latitude** et **longitude**,
il sera intéressant d'enlever leurs effets également. 

Pour le moment, on enlève l'effet de la variable **déplacement**, qui regroupe 
ces trois variables. Elle sonts incluses dans la régression polynomiales.

```{r fonctions_import}
get_data_path <- function(n_trans, n_im, j_n){# Chemin vers les données
  paste0(data_path, "figure_", n_trans, "_", n_im, "_", j_n, ".nc")
}
# Fonction d'import, transformation par défaut en data.frame
import_data <- function(num_front, num_prof, jour_nuit,
                        as.matrix = F){
  nc_image   <- ncdf4::nc_open(get_data_path(num_front, num_prof, jour_nuit))
  image_mat  <- ncdf4::ncvar_get(nc_image, "Sv1")
  dimensions <- purrr::map(nc_image$dim, "vals") # Extraie les covariables
  ncdf4::nc_close(nc_image)# Don't forget to close
  if(as.matrix){
    return(image_mat)
  }
  else{
    n_x <- ncol(image_mat)
    n_y <- nrow(image_mat)
    as_exp_grid <- function(z) rep(z, rep(n_y, n_x))
    xs <- 1:n_x; ys <- 1:n_y
    grille <- expand.grid(depth = -(ys), x = xs)
    res <- data.frame(depth = rep(-dimensions$dep1, n_x),
                      lon =  as_exp_grid(dimensions$lon1),
                      lat = as_exp_grid(dimensions$lat1),
                      time = as_exp_grid(dimensions$time1),
                      ind_col_ss_image = as_exp_grid(1:n_x),
                      z = as.numeric(image_mat),
                      zone = rep(num_front, n_x * n_y),# Transect
                      couche = rep(num_prof, n_x * n_y),
                      periode = rep(jour_nuit, n_x * n_y))
    return(res)
  }
}
```

```{r regression_polynomiale}
## Function toobtain residuals of polynomial regression over depth and x
get_image_res <- function(zone, couche, periode){
  image_df <- import_data(zone, couche, periode) %>% 
    mutate(z_res = lm(z ~ poly(depth, lon, lat, degree = 5))$residuals)
}
```

```{r read_arguments}
# Le pattern est une expression régulière
# Chaine de longueur variable commençant par un chiffre finissant par J ou N
read_arguments <- dir(data_path) %>% 
  str_extract(pattern = "[1-9].+[J|N]") %>% # identifiant fichier
  strsplit(split = "_") %>% # separation des champs
  purrr::map(function(x){# mise sous forme de data.frame
    data.frame(zone = factor(x[1], levels = 1:4),
               couche = factor(x[2], levels = 1:3),
               periode = factor(x[3], levels = c("J", "N")))
  }) %>% 
  dplyr::bind_rows()# concaténation
```


```{r get_all_images}
# Gathering all imported images in a single table
all_images <- read_arguments %>% 
  purrr::pmap(.f = get_image_res) %>% # List of data.frame
  dplyr::bind_rows() %>%
  arrange(-depth) %>% 
  mutate(index_global = rep(1:1031, 79))
```

<!-- # Analyse descriptives préliminaires des images -->

<!-- ## Structure dans les résidus {.tabset} -->
<!-- On peut constater que cette regression semble retirer certains effets, mais -->
<!-- une structure persiste (Le code pour la figure est représenté ci dessus) -->

<!-- ```{r plot_z_res_function, cache = F} -->
<!-- # A simpler form with facet wrap instead of 2 different plots in the tibble -->
<!-- # is not possible, has not free scale is allowed on the z component -->
<!-- # however, the group_by and nest workaround does the job -->
<!-- plot_z_res <- function(zone_, couche_, periode_){ -->
<!--   all_images %>% -->
<!--     dplyr::filter(zone == zone_ & couche == couche_ & periode == periode_) %>% -->
<!--     select(ind_col_ss_image, depth, z, z_res) %>% -->
<!--     gather(key = "champ", value = "valeur", -->
<!--            -ind_col_ss_image, -depth, -->
<!--            convert = T, factor_key = T) %>% # 4 columns table -->
<!--     group_by(champ) %>% -->
<!--     nest() %>% # Create a tibble with 2 columns, data and champ -->
<!--     mutate(plots = purrr::map2(data, champ, function(df, ch){ -->
<!--       if(ch == "z"){ -->
<!--         titre = "Champ initial" -->
<!--       } -->
<!--       else{ -->
<!--         titre = "Résidus" -->
<!--       } -->
<!--       p <- ggplot(df, aes(x = ind_col_ss_image, y = depth, fill = valeur)) + -->
<!--         geom_raster() + -->
<!--         scale_x_continuous(expand = c(0, 0)) + -->
<!--         scale_y_continuous(expand = c(0, 0)) + -->
<!--         labs(y = "Profondeur", title = titre) + -->
<!--         scale_fill_viridis_c() + -->
<!--         theme(legend.position = "none") -->
<!--       return(p) -->
<!--     })) %>% # A plots column is create in the tibble -->
<!--     gridExtra::grid.arrange(grobs = .$plots)# And plotted -->
<!-- } -->
<!-- ``` -->

<!-- ```{r loop_parameters, include = F, cache = F} -->
<!-- input <- read_arguments -->
<!-- template <- "### Zone %s , couche %s, période %s -->

<!-- " # dont't forget the newline -->
<!-- ``` -->

<!-- ```{r plot_loop_z_res, echo = FALSE, results = "asis"} -->
<!-- for (i in seq(nrow(input))) { -->
<!--   current <- input[i, ] -->
<!--   cat(sprintf(template, current$zone, current$couche, current$periode)) -->
<!--   plot_z_res(current$zone, current$couche, current$periode) -->
<!--   cat("\n\n") -->
<!-- } -->
<!-- ``` -->


## Analyse fonctionnelle

On peut également voir l'image globale comme étant une succession de courbes.

La représentation de l'image globale est la suivante:

```{r image_globale}
ggplot(all_images, 
       aes(y = depth, x = index_global, fill = z)) +
  geom_raster() + 
  scale_fill_viridis_c() +
  scale_y_continuous(expand = c(0, 0)) +
  scale_x_continuous(expand = c(0, 0)) +
  labs(x = "Ship's route", y = "Depth", fill = "Energy")
```

Cette image contient 1031 colonnes. On peut voir chaque colonne comme une courbe
(échantillonnée en 79 profondeurs).
Les voici tracées, le dégradé de couleurs représentant une certaine proximité.

```{r image_courbe_z}
ggplot(all_images, aes(x = depth, y = z,
                       col = factor(index_global))) +
  geom_path(alpha = 0.5) +
  scale_color_viridis_d() +
  labs(y = "Energy response", x = "Depth") +
  theme_bw() +
  scale_x_continuous(expand = c(0, 0)) +
  theme(legend.position = "none")
```

Il semblerait que différents groupes émergent et qu'ils soient structurés par le temps.

On peut effectuer une régression globale avec effet (polynomial) de la latitude,
longitude, et profondeur, auquel s'ajouterait un effet jour/nuit et un effet zone.

```{r lissage_par_periode}
# Lissage par periode jour nuit
all_images %>% select(-z_res) %>% 
  ggplot(aes(x = depth, y = z, color = periode)) +
  geom_smooth(se = F) + 
  geom_point(size = 0.3, alpha = 0.3) +
  # scale_color_viridis_d() +
  labs(y = "Energy response", x = "Depth") +
  # theme_bw() +
  scale_x_continuous(expand = c(0, 0)) +
  theme(legend.position = "none")
```

```{r lissage_par_periode_z_res}
all_images %>% select(-z_res) %>% 
  mutate(z_res = lm(z ~ poly(depth, lon, lat, degree = 7) +
                      periode + couche)$residuals) %>% 
  ggplot(aes(x = depth, y = z_res, color = periode)) +
  geom_smooth(se = F) + 
  geom_point(size = 0.3, alpha = 0.3) +
  labs(y = "Energy response", x = "Depth") +
  # theme_bw() +
  scale_x_continuous(expand = c(0, 0))
```

```{r image_courbe_z_res}
all_images %>% select(-z_res) %>% 
  mutate(z_res = lm(z ~ poly(depth, lon, lat, degree = 7) +
                      periode)$residuals) %>% 
  ggplot(aes(x = depth, y = z_res,
             col = factor(index_global))) +
  geom_path(alpha = 0.5) +
  scale_color_viridis_d() +
  labs(y = "Energy response", x = "Depth") +
  theme_bw() +
  scale_x_continuous(expand = c(0, 0)) +
  theme(legend.position = "none")
```

Il ne semble pas exclu qu'un effet perdure.

```{r}
to_keep <- all_images$index_global != 990 # Colonne 990 egale à -100 partout!
foo_data <- all_images[to_keep, ] %>%
  select(depth, z, index_global) %>% 
  mutate(index_global = factor(index_global, labels = paste0("Col_", (1:1031)[-990]))) %>% 
  tidyr::spread(key = "index_global", value = z) %>% 
  arrange(-depth) 
```

```{r}
library(fda)
range_val <- c(-795, -15)
bspline_basis <- fda::create.bspline.basis(rangeval = range_val,
                                           nbasis = 40,
                                           norder = 4)
smooth_data <- smooth.basis(argvals = foo_data[, "depth"], 
                            y = as.matrix(foo_data[, -1]),
                            fdParobj = bspline_basis)$fd
plot(smooth_data)
my_fdPar <- fdPar(bspline_basis)
my_pca <- pca.fd(fdobj = smooth_data, nharm = 10, harmfdPar = my_fdPar)
```

```{r analyse_acp}
my_x <- foo_data[, "depth"]
composantes = eval.fd(my_x, my_pca$h)

xlim=range(my_x)
ylim=range(composantes)
par(mfrow=c(2,2))
for (icomp in 1:4){
  plot(my_x,composantes[,icomp], ylim = ylim,
       type='l',col='red',lwd=2,xlab='profondeur',ylab='')
  title(main=paste("Composante ",
                   icomp, " ( ",round(my_pca$varprop[icomp]*100,1),"%)",sep=""))
  abline(h=0,lty=2)
}
par(mfrow=c(1,1))
```

```{r}
par(mfrow=c(2,2))
plot.pca.fd(my_pca, cex=1.2,pointplot=FALSE,col=2)
par(mfrow=c(1,1))
```

```{r}
all_images[to_keep,] %>% 
  select(index_global, zone) %>% 
  unique() %>% 
  pull(zone) -> col_zone
all_images[to_keep,] %>% 
  select(index_global, periode) %>% 
  unique() %>% 
  pull(periode) -> col_periode
gg_data <- cbind.data.frame(axe1 = my_pca$scores[,1],
                 axe2 = my_pca$scores[,2],
                 axe3 = my_pca$scores[,3],
                 axe4 = my_pca$scores[,4],
                 zone = col_zone,
                 periode = col_periode) 
p1 <- gg_data %>%   ggplot(aes(x= axe1, y = axe2)) +
  geom_path(size = 0.5) + 
  geom_point(size = 4, aes(col = paste(col_zone,  col_periode))) +
  geom_hline(yintercept = 0) 
  geom_vline(xintercept = 0) +
  labs(title = "Plan 12")
p2 <- gg_data %>%   ggplot(aes(x= axe3, y = axe4)) +
  geom_path(size = 0.5) + 
  geom_point(size = 4, aes(col = paste(col_zone,  col_periode))) +
  geom_hline(yintercept = 0) +
  geom_vline(xintercept = 0) +
  labs(title = "Plan 34")
p3 <- gg_data %>%   ggplot(aes(x= axe1, y = axe3)) +
  geom_path(size = 0.5) + 
  geom_point(size = 4, aes(col = paste(col_zone,  col_periode))) +
  geom_hline(yintercept = 0) +
  geom_vline(xintercept = 0) +
  labs(title = "Plan 13")
p4 <- gg_data %>%   ggplot(aes(x= axe1, y = axe4)) +
  geom_path(size = 0.5) + 
  geom_point(size = 4, aes(col = paste(col_zone,  col_periode))) +
  geom_hline(yintercept = 0) +
  geom_vline(xintercept = 0) +
  labs(title = "Plan 14")
gridExtra::grid.arrange(p1,p2,p3,p4, nrow = 2, ncol = 2)
```

